臺灣士林地方法院民事判決
110年度訴字第1175號
原      告  富邦資產管理股份有限公司
法定代理人  洪主民  
訴訟代理人  李律旻  
被      告  林灼堂  
被      告  林武雄  
訴訟代理人  林謝麗香
被      告  林治鎰  
            林東昇  
            林秉弘  
            蘇林清子
            林麥鈴  
            林麥桂  
            林小惠  
受告知人   林嘉芯即林家莉
上列當事人間代位請求分割共有物事件，本院於民國111年2月23
日言詞辯論終結，判決如下：
    主  文
被告林灼堂、林武雄、林治鎰、林東昇、林秉弘、蘇林清子、林
麥鈴、林麥桂、林小惠與受告知人（即原告之債務人）林嘉芯（
即林家莉）公同共有如附表所示之不動產，應按附表所示應繼分
比例分割為分別共有。
訴訟費用由被告林灼堂、林武雄、林治鎰、林東昇、林秉弘、蘇
林清子、林麥鈴、林麥桂、林小惠各依附表所示應繼分比例負擔
，餘由原告負擔。
    事  實  及  理  由
壹、程序事項：
一、按請求分割遺產（共有物）之訴，訴訟標的對於全體共有人
    （即繼承人）必須合一確定，屬固有必要共同訴訟，原應由
    同意分割之繼承人起訴，並以反對分割之其他繼承人全體為
    共同被告，當事人適格始無欠缺；惟債權人基於民法第242
    條規定，代位行使債務人之權利，自無再以被代位人（即債
    務人）為共同被告之餘地（最高法院107年度台上字第92號
    判決參照）。本件原告係以債權人之地位，代位債務人林嘉
    芯提起本件訴訟，其未將林嘉芯列為共同被告，無當事人不
    適格情事，先予敘明。
二、被告林東昇、林秉弘、蘇林清子、林麥鈴、林麥桂、林小惠
    未於言詞辯論期日到場，核無民事訴訟法第386 條所列各款
    情形，爰依原告之聲請，由其一造辯論而為判決。
貳、實體事項：
一、原告主張：林嘉芯積欠原告新臺幣（下同）97,940元及自民
    國92年3月10日起至110年7月19日止按年息19.68%、自110年
    7月20日起至清償日止按年息16%計算之利息，暨自92年4月1
    1日起至清償日止，逾期在6個月內者，按上開當時利率10%
    ，超過6個月者，按上開當時利率20%計算之違約金，未為清
    償，經原告執行無著，100年12月22日獲臺灣臺中地方法院
    核發中院彥民執95執果字第41800號債權憑證（下稱系爭債
    權憑證）在案。又如附表所示之不動產（權利範圍1/1，下
    稱系爭不動產），乃被繼承人林清進所遺之唯一遺產，而為
    林嘉芯及被告林灼堂、林武雄、林治鎰、林東昇、林秉弘、
    蘇林清子、林麥鈴、林麥桂、林小惠（下合稱被告）繼承而
    公同共有，其等應繼分比例如附表所示。又系爭不動產迄今
    尚未協議分割，林嘉芯本得以對其餘公同共有人訴請裁判分
    割之方式取得財產，進而清償對原告之債務，惟其迄今仍怠
    於行使，且已陷於無資力，原告自有以自己名義代位林嘉芯
    行使請求分割系爭不動產之權利，以保全債權之必要。爰依
    民法第242條、第1164條等規定提起本件訴訟，聲明請求准
    予將系爭不動產分割，分割方法為按林嘉芯及被告應繼分比
    例分割為分別共有。
二、被告答辯：
(一)林灼堂、林武雄、林治鎰：同意將系爭不動產分割為分別共
    有，但訴訟費用應由原告負擔。
(二)林東昇、林秉弘、蘇林清子、林麥鈴、林麥桂、林小惠：未
    以言詞或書狀做何聲明或陳述。
三、本院判斷：
(一)按債務人怠於行使其權利時，債權人因保全債權，得以自己
    之名義，行使其權利。但專屬於債務人本身者，不在此限；
    繼承人有數人時，在分割遺產前，各繼承人對於遺產全部為
    公同共有；繼承人得隨時請求分割遺產，但法律另有規定或
    契約另有訂定者，不在此限；公同共有物分割之方法，除法
    律另有規定外，準用關於共有物分割之規定，民法第242 條
    、第1151條、第1164條、第830 條第2 項分別定有明文。而
    繼承人欲終止其間之公同共有關係，唯有以分割遺產之方式
    為之，而將遺產之公同共有關係終止改為分別共有關係，性
    質上屬分割遺產方法之一，此有最高法院82年度台上字第74
    8 號判決意旨可參。
(二)經查，原告主張之上開事實，有系爭債權憑證、系爭不動產
    登記謄本、本院民事執行處函、戶籍謄本、繼承系統表、強
    制執行聲請狀、債權計算書、本院民事紀錄科查詢表、家事
    紀錄科索引卡查詢資料、林嘉芯勞保投保資料及稅務電子閘
    門財產所得調件明細表等件在卷可稽（本院卷第22至52、10
    2至104、120至133、138、150至158頁及限制閱覽卷），復
    為林灼堂、林武雄、林治鎰所不爭執（本院卷第178頁）。
    堪認林嘉芯並無資力清償原告債務、原告有行使代位權以保
    全其債權之必要，且系爭不動產為林清進所遺尚未分割之全
    部遺產，又無不能分割之情事，是原告代位林嘉芯請求裁判
    分割系爭不動產，即屬有據。
(三)又原告代位林嘉芯提起本件訴訟之目的，僅為求得就林嘉芯
    分得之部分聲請強制執行，苟採變價分割，將致其餘共同繼
    承人即被告有喪失共有權之虞，應非所宜，本院認將系爭不
    動產按繼承人應繼分比例（如附表所示）分割為分別共有，
    乃對全體繼承人利益相當，符合各共有人之利益，而屬適當
    。
四、綜上所述，原告代位林嘉芯請求分割系爭不動產，為有理由
    ，應予准許，本院並認應將系爭不動產按附表所示應繼分比
    例分割為分別共有。
五、本件事證已臻明確，當事人其餘主張、陳述及所提之證據暨
    攻擊防禦方法，經核與判決結果無影響，毋庸再一一審酌，
    附此敘明。
六、末按，因共有物分割、經界或其他性質上類似之事件涉訟，
    由敗訴當事人負擔訴訟費用顯失公平者，法院得酌量情形，
    命勝訴之當事人負擔其一部，民事訴訟法第80條之1定有明
    文。本件因分割共有物而涉訟，且分割共有物之訴，乃形式
    形成訴訟，法院不受當事人聲明分割方法之拘束，故實質上
    並無所謂何造勝訴、敗訴之問題，亦不因何造起訴而有不同
    。是本件原告代位林嘉芯請求分割系爭不動產雖有理由，惟
    原告實係以保全債權為目的而代位行使林嘉芯之遺產分割請
    求權，其與被告均因此互蒙其利，故關於訴訟費用之負擔，
    應依附表所示應繼分比例共同分擔（林嘉芯部分係由行使代
    位權之原告負擔），始為公平，併此敘明。
七、據上論結，本件原告之訴為有理由，依民事訴訟法第385 條
    第1項前段、第80條之1，判決如主文。
中　　華　　民　　國　　111 　年　　3 　　月　　11　　日
                  民事第四庭  法  官  劉家昆
以上正本係照原本作成。
如對本判決上訴，應於判決送達後20日內向本院提出上訴狀，若
委任律師提起上訴者，應一併繳納上訴審裁判費，否則本院得不
命補正逕行駁回上訴。
中　　華　　民　　國　　111 　年　　3 　　月　　14　　日
                              書記官  唐千雅
附表：  
編號 姓名 不動產 權利範圍 應繼分比例 1 林嘉芯即林家莉 臺北市○○區○○段0○段000000000地號土地 公同共有1/1 1/11 2 林灼堂 同上 同上 6/55 3 林武雄 同上 同上 6/55 4 林治鎰 同上 同上 6/55 5 林東昇 同上 同上 1/11 6 林秉弘 同上 同上 1/11 7 蘇林清子 同上      同上 6/55 8 林麥鈴 同上      同上 1/11 9 林麥桂 同上 同上 6/55 10 林小惠 同上 同上 1/11